【裁判字號】    97,訴,95
【裁判日期】    970605
【裁判案由】    營業稅
【裁判全文】
臺中高等行政法院判決
                                     97年度訴字第00095號
                              .
原      告  財團法人私立親民技術學院
代  表  人  甲○○
訴訟代理人  魏順華律師
            曾能煜律師
複 代理 人  戴愛芬律師
被      告  財政部臺灣省中區國稅局
代  表  人  乙○○
訴訟代理人  丙○○
上列當事人間因營業稅事件，原告不服財政部中華民國97年1月1
7日台財訴字第09600532190號訴願決定，提起行政訴訟。本院判
決如下︰
    主  文
訴願決定及原處分（復查決定）均撤銷。
訴訟費用由被告負擔。
    事  實
一、事實概要：
    緣原告於民國（下同）94年12月29日經法院拍賣其所有房屋
    ，銷售額新臺幣（下同）4,126,667元，營業稅額206,333元
    ，被告所屬竹南稽徵所未獲分配，核定補徵營業稅額206,33
    3元。原告不服，申請復查，未獲變更，向財政部提起訴願
    ，遭駁回，遂提起本件行政訴訟。
二、兩造聲明：
    (一)原告聲明求為判決：
      1.訴願決定及原處分均撤銷。
      2.訴訟費用由被告負擔。
    (二)被告聲明求為判決：
      1.原告之訴駁回。
      2.訴訟費用由原告負擔。
三、兩造之陳述：
    (一)原告部分：
      1.本件坐落於苗栗縣頭份鎮○○段第193、194地號土地及
        其上建物，即門牌號碼為苗栗縣頭份鎮○○里○鄰○○
        路68號及70號房屋，係原告前董事會董事長陳勻岳（更
        名前為陳雙來、陳冠樺）與其子陳睿騰共同謀議，以虛
        偽買賣方式，而於86年12月3日移轉登記予原告。嗣上
        開土地、房屋於92年6月23日遭債權人第一商業銀行向
        臺灣苗栗地方法院（下稱苗栗地院）聲請拍賣，並於94
        年12月29日拍定，其中68號及70號房屋之拍定價額為新
        台幣4,333,000元，被告遂依加值型及非加值型營業稅
        法及財政部85年10月30日台財稅第851921699號函釋規
        定，按前揭68號及70號房屋之拍定價額計算應課徵之營
        業稅額206,333元，且被告以其既未獲分配，乃於96年6
        月26日以中區國稅竹南三字第0960008735號函，檢附所
        填發之營業稅隨課(406)核定稅額繳款書，補徵原告營
        業稅額206,333元。惟查，本件系爭房屋為訴外人以虛
        偽買賣方式，形式上移轉登記給原告，原告非但未享有
        經濟利益，反而受有損害，此業據最高法院民事判決認
        定且確定在案。
      2.按「惟按租稅法所重視者，應為足以表徵納稅能力之實
        質的經濟事實，而非其外觀之法律行為或形式上之登記
        事項，對實質上相同經濟活動所產生之相同經濟利益，
        應課以相同之租稅，始符合租稅法律主義所要求之公平
        及實質課稅原則，且實質課稅原則為租稅法律主義之內
        涵及當然趨勢。職是之故，有關課徵租稅構成要件事實
        之判斷及認定，自亦應以其實質上經濟事實關係及所產
        生之實質經濟利益為準，而非以形式外觀為準否則勢將
        造成鼓勵投機或規避稅法之適用，無以實現租稅公平之
        基本理念及要求。」、「按『涉及租稅事項之法律，其
        解釋應本於租稅法律主義之精神：依各該法律之立法目
        的，衡酌經濟上之意義及實質課稅之公平原則為之』。
        業經大法官會議釋字第420號解釋在案。良以由資產或
        事業所生之收益，原則上應歸屬於所有人即名義人，然
        形式上名義人並未享受資產或事業所生之收益，實質上
        享受課稅物件所帶來之經濟利益者另有其人時，即應歸
        屬於實際享受者。此即實質課稅原則，而此項原則對納
        稅義務人及稽徵機關，無論有利或不利均應一體適用。
        」最高行政法院86年度判字第87號及94年度判字第702
        號分別著有明文。
      3.查訴外人陳勻岳原係原告第四屆董事會之董事長，其於
        85年間代表原告購買系爭房屋供作學生宿舍之用，並先
        以其子即訴外人陳睿騰名義向建商彭振乾購買，陳睿騰
        並同意陳勻岳前揭房屋之買賣行為。而陳勻岳、陳睿騰
        於購得系爭房屋（含所坐落之基地即親民段193、194地
        號）後，於86年1月9日以陳睿騰為借款人，陳勻岳為連
        帶保證人，並以系爭房屋及坐落之基地供作擔保，向訴
        外人第一商業銀行借得1,400萬元，且以第一商業銀行
        為抵押權利人而設定1,680萬元之最高限額抵押權，嗣
        又於同年9月6日以買賣為由將系爭房屋所有權移轉登記
        予原告；原告則於86年10月15日製作分錄轉帳傳票由陳
        勻岳代陳睿騰於86年10月16日收到原告支付之100萬元
        （票號NB0000000號）；原告另於86年10月23日製作分
        錄轉帳傳票1,500萬元（票號NB0000000號），而該100
        萬元及1,500萬元之收據，皆為陳勻岳代原告陳睿騰所
        簽立。嗣系爭房屋及坐落之基地遭債權人第一商業銀行
        聲請拍賣，陳勻岳尚積欠第一商業銀行19,924,208元及
        執行費用136,887元未獲清償，原告得知上情後，再清
        查始發現系爭房屋業經陳勻岳於89年1月20日出租予第
        三人游陳麗卿，租期從89年1月20日至99年1月20日止，
        租金每月6萬元，押金50萬元，均由陳勻岳收取。要之
        ，陳勻岳將系爭房屋移轉所有權予原告，只不過為一形
        式而已（其上尚有最高限額抵押權1,680萬元之抵押債
        務），實則藉此掏空學校之資產，而取得1600萬元之利
        益等各情，業據苗栗地院95年3月22日93年度重訴字第
        78號第1審判決、臺灣高等法院臺中分院96年4月4日95
        年度重上字第56號第2審判決及最高法院96年7月27日96
        年度台上字第1665號第三審民事裁定認定綦詳，並已告
        確定在案。
      4.承上所述，陳勻岳以陳睿騰名義購入系爭房屋，於辦妥
        抵押借款後，再出售予原告，乃虛偽買賣而形式上登記
        在原告名下，渠等目的在於收取原告1,600萬元之價款
        ；抑有進者，其間陳勻岳、陳睿騰並未將系爭房屋交付
        原告使用，反而於遭教育部解除董事長職務之後，渠等
        竟將系爭房屋出租給他人，租期10年，押金及租金亦均
        由渠等收取，其後系爭房屋遭債權人銀行查封拍賣，原
        告平白受有1,600萬元之損害，至明。
      5.本件原告既僅屬房屋之形式上名義人，並未享受房屋資
        產之收益，依實質課稅原則，原告應非本件營業稅之納
        稅義務人。揆諸上述最高行政法院86年度判字第87號及
        94 年度判字第702號裁判趣旨，原告既僅係陳勻岳父子
        侵權行為下之虛偽買賣之名義上所有人，實質之經濟事
        實，原告既未獲得系爭房屋所生之收益（既無交付使用
        之利益，更無出租之收益），實質上享受系爭房屋所帶
        來之經濟利益者為陳勻岳父子，則秉「實質課稅原則」
        ，其納稅之義務自應歸於實際享受者。迺被告機關竟以
        原告為裁課系爭房屋營業稅之對象，並據以限期催繳，
        容有誤會。
      6.至於財政部85年10月30日台財稅第851921699號函釋第
        三項固稱：「三至未獲分配之營業稅款，應由稽徵機關
        另行填發『營業稅隨課違章（406）核定稅額繳款書』
        向被拍賣或變賣貨物之原所有人補徵之，‧‧‧」云云
        ，但本件就被拍賣貨物之原所有人，其形式上之登記名
        義人，與實質上享受經濟利益之人，既發生歧異，此際
        所謂「原所有人」之認定，即有關課徵租稅構成要件事
        實之判斷，自亦應以其實質上經濟事實關係及所產生之
        實質經濟利益為準，而非以形式外觀為準，併此陳明。
      7.綜上所陳，本件被告以原告為系爭房屋之名義所有權人
        ，即恁置實質上享受課稅房屋所帶來之經濟利益（收益
        ）者為陳勻岳及其子陳睿騰于不問，此與「實質課稅原
        則」及前揭判決要旨有違，亦即被告以原告為營業稅之
        納稅義務人，尚有未合，訴願決定遞予維持原處分，同
        有未合，原告誠難甘服，請判決撤銷原處分及訴願決定
        云云。
    (二)被告部分：
      1.按「營業稅之納稅義務人如左：一、銷售貨物或勞務之
        營業人。」「將貨物之所有權移轉與他人，以取得代價
        者，為銷售貨物。」「有左列情形之一者，為營業人‧
        ‧‧二、非以營利為目的之事業、機關、團體、組織，
        有銷售貨物或勞務者。」「法院拍賣或變賣貨物前，應
        通知主管稽徵機關。主管稽徵機關如認該貨物屬應課徵
        營業稅者，應依法向法院聲明參與分配。主管稽徵機關
        於聲明參與分配時，應以法院拍定或成交價額依規定稅
        率計算應納營業稅額，作為參與分配之金額。」為加值
        型及非加值型營業稅法（以下簡稱營業稅法）第2條第1
        款、第3條第1項、第6條第2款及同法施行細則第47條第
        3 項、第4項所明定。次按「不動產物權，依法律行為
        而取得、設定、喪失及變更者，非經登記，不生效力。
        」「拍賣或變賣之貨物，其屬應繳納營業稅者，應依下
        列公式計算營業稅額：應納營業稅額＝拍定或成交價額
        ÷（1＋徵收率5﹪）×徵收率5﹪。」分別為民法第758
        條、法院及海關拍賣或變賣貨物課徵營業稅作業要點第
        4 點所規定。又「法院拍賣或變賣之貨物屬應課徵營業
        稅者‧‧‧未獲分配之營業稅款，應由稽徵機關另行填
        發『營業稅隨課違章（406）核定稅額繳款書』向被拍
        賣或變賣貨物之原所有人補徵之。」為財政部85年10月
        30 日台財稅第851921699號函所明釋。
      2.原告94年12月29日經臺灣苗栗地方法院拍賣坐落苗栗縣
        頭份鎮○○里○鄰○○路68號及70號房屋銷售額4,126,6
        67元，營業稅額206,333元（拍定價4,333,000元÷1.05
        ×5﹪＝206,333元），被告機關所屬竹南稽徵所未獲分
        配，乃依前揭稅法及函釋規定補徵營業稅額206,333元
        。原告不服，復查主張其係教育團體，非營業稅稽徵對
        象，又原告前揭房屋涉及前董事長虛偽買賣而取得，已
        依法提起訴訟云云。經被告機關復查決定以，查原告雖
        為非以營利為目的之教育團體，惟其於94年12月29日經
        法院拍賣之房屋係屬應課徵營業稅貨物，依營業稅法第
        2條第1款及第6條第2款規定，原告即為營業人，亦為營
        業稅之納稅義務人，被告機關所屬竹南稽徵所依首揭函
        釋規定，按拍定價額計算應課徵之營業稅額206,333元
        既未獲分配，另行填發營業稅隨課（406）核定稅額繳
        款書補徵訴願人營業稅額206,333元。至原告主張前揭
        房屋係前董事長虛偽買賣而取得，涉及民事賠償問題乙
        事，既經原告向法院提起民事賠償訴訟，自非本案審究
        範圍，復查後遂予維持。原告不服，提起訴願，訴經財
        政部訴願決定持與被告機關相同之論見予以駁回。
      3.訴訟意旨略謂：原告主張系爭房屋係前董事長以虛偽買
        賣方式，形式上移轉登記給原告，業據最高法院民事判
        決確定在案，原告應非本件營業稅之納稅義務人云云。
      4.依苗栗縣頭份地政事務所建物所有權狀所載，坐落苗栗
        縣頭份鎮○○里○鄰○○路68號及70號之系爭房屋，原
        告於86年12月3日辦竣所有權登記，依民法第758條規定
        ，即為原告所有。次查，原告94年12月29日經臺灣苗栗
        地方法院於拍賣上揭房屋銷售額4,126,667元，營業稅
        額206,333元，被告機關所屬竹南稽徵所既未獲分配，
        依首揭稅法及函釋規定，自應以原告為課徵對象，補徵
        營業稅額206,333元，原告主張，容有誤解。至系爭房
        屋涉及前董事長虛偽買賣而取得乙事，既經原告向法院
        提起請求損害賠償訴訟，並經最高法院民事裁定（96年
        度台上字第1665號），僅涉及原告與前董事長民事賠償
        問題，自非本案審究範圍，原告主張，並不足採。原處
        分及其訴願決定並無違誤，請判決駁回原告之訴等語。
      理由
一、按「法人應設董事。董事有數人者，法人事務之執行，除章
    程另有規定外，取決於全體董事過半數之同意。董事就法人
    一切事務，對外代表法人。董事有數人者，除章程另有規定
    外，各董事均得代表法人。」「地方自治團體、法人、非法
    人之團體應由其代表人或管理人為訴願行為。關於訴願之法
    定代理，依民法規定。」「訴願事件有左列各款情形之一者
    ，應為不受理之決定：‧‧‧五、地方自治團體、法人、非
    法人之團體，未由代表人或管理人為訴願行為，經通知補正
    逾期不補正者。」民法第27條第1項、第2項、訴願法第20
    條第2項及第3項、第77條第5款分別定有明文。另按「私立
    學校應設董事及董事會，向學校所在地之地方法院為財團法
    人之登記，為民國86年6月18日修正前私立學校法第33條、
    第12條及第14條（修正後第35條、第12條及第14條）所明定
    。再者，董事就法人之一切事務，對外代表法人，民法第27
    條第2項亦定有明文。私立學校已為財團法人之登記者，即
    取得法人之資格，而有當事人能力。其因私權爭執涉訟，依
    上開說明，自應由董事長代表學校起訴或被訴。雖私立學校
    法第51條（修正後第54條）第1項規定，校長依據法令綜理
    校務，執行董事會之決議。惟校長在私法上之地位，與民法
    第554條規定之經理人相當，僅於所任事務發生私權爭執而
    涉訟時，始認亦有代表學校起訴或被訴之權限。」（最高法
    院87年度台上字第2533號判決參照）。基此法理，已辦理財
    團法人登記之私立學校，因出售財產被課徵營業稅而生之公
    法上爭執，其提起復查及訴願，自應以董事長為代表人，不
    得以校長為代表人。訴願事件有未由代表人或管理人為訴願
    行為，受理訴願機關即應通知其補正，經通知補正逾期不補
    正者，應為不受理之決定。
二、本件原告於94年12月29日經臺灣苗栗地方法院拍賣其所有坐
    落苗栗縣頭份鎮○○里○鄰○○路68號及70號房屋，銷售額
    4,126,667元，營業稅額206,333元，被告所屬竹南稽徵所未
    獲分配。被告乃依前揭稅法規定及函釋意旨補徵營業稅額
    206,333元。原告不服，以劉紹文為代表人申請復查。經查
    原告之董事長為甲○○，有原告之法人證書影本附原處分卷
    可稽（原處分卷第69頁），且原告另案訴請其前任董事長陳
    勻岳損害賠償事件，亦係以其董事長甲○○為其法定代理人
    ，此有臺灣苗栗地方法院93年度重訴字第78號、臺灣高等法
    院臺中分院95年度重上字第56號及最高法院96年度號台上字
    第1665號裁定影本附原處分卷可按（第68頁至第47頁及第42
    至第40頁），則依上開法律之規定，原告申請復查顯有未由
    合法代表人為復查行為之違法，被告即應依職權定期命原告
    補正，惟復查機關未定期命原告補正，即以原告之校長劉紹
    文為代表人，為實體之復查決定。嗣原告仍不服復查決定提
    起訴願，仍以其校長劉紹文為代表人，受理訴願機關亦未定
    期命原告補正，即為實體之訴願決定。是本件顯有法人未由
    合法之代表人為復查及訴願行為之違法，原告起訴雖未指摘
    及此，惟復查及訴願程序有無合法代表人，係本院應依職權
    審酌之事項，自應由本院將復查及訴願決定撤銷，著由被告
    另為適法之復查決定。
據上論結，本件原告之訴為有理由，依行政訴訟法第195條第1項
前段、第98條第1項前段，判決如主文。
中    華    民    國    97    年     6     月    5    日
                臺中高等行政法院第三庭
                          審判長法  官  王  茂  修
                                法  官  莊  金  昌
                                法  官  林  金  本
以上正本證明與原本無異。
如不服本判決，應於判決送達後20日內向本院提出上訴書狀，其
未表明上訴理由者，應於提起上訴後20日內向本院提出上訴理由
書（須依對造人數附具繕本）；如於本判決宣示或公告後送達前
提起上訴者，應於判決送達後20日內補提上訴理由書（須附繕本
）。未表明上訴理由者，逕以裁定駁回。
中    華    民    國    97    年     6     月    5    日
                                書記官  蔡  騰  德


司法院資訊處製作；財團法人民間司法改革基金會備份。
